臺灣高等法院民事判決　　　　　　　　　96年度上易字第65號
上　訴　人　甲○○
　　　　　　乙○○○
共　　　同
訴訟代理人　沙洪律師
被 上 訴人　交通部公路總局
法定代理人　丁○○
訴訟代理人　成介之律師
複 代 理人　丙○○
上列當事人間請求遷讓房屋等事件，上訴人對於中華民國95年10
月12日臺灣臺北地方法院94年度重訴字第128號第一審判決提起
上訴，本院於96年7月24日言詞辯論終結，判決如下：
    主  文
上訴駁回。
第二審訴訟費用由上訴人負擔。
    事實及理由
一、按國有財產撥給各地國家機關使用者，名義上雖仍為國有，
    事實上即為使用機關行使所有權人之權利，故對於是類財產
    ，向准由管理機關起訴，代國家主張所有權人之權利（最高
    法院51年台上字第2680號判例意旨參照），而由管領機關代
    國家主張所有權人權利之情形，其實體法上之權利義務仍歸
    屬於國家。本件坐落台北市○○區○○段4小段152地號土地
    及其上門牌號碼為台北市○○○路○段318巷21號（原門牌號
    碼：台北市○○○路182巷17號，民國（下同）72年5月1日
    門牌整編為：台北市○○○路1段318巷21號）建物，係中華
    民國所有，被上訴人為管理機關，有土地及建物登記簿謄本
    、門牌證明書附卷可稽（見原審1卷14、17、248、251、255
    頁），則被上訴人就其等管理之土地及建物自有提起本件訴
    訟之權能，而為適格之當事人，合先敘明。
二、被上訴人起訴主張：緣坐落台北市○○區○○段4小段152地
    號土地及其上門牌號碼為台北市○○○路○段318巷21號建物
    ，係中華民國所有，被上訴人為管理機關，該屋為被上訴人
    所管理之公有眷舍。原審共同被告邱步超為原配住人，被上
    訴人乙○○○、甲○○係邱步超之女兒、女婿，均不符合配
    住之規定，非合法現住人，亦無其他合法使用權源，而占用
    之（占用系爭土地之情形如原判決附圖二所示），被上訴人
    通知邱步超、上訴人應自系爭房屋遷出，將系爭土地、房屋
    交還被上訴人，惟上訴人置之不理等情，爰依所有物返還請
    求權、借用物返還請求權、侵權行為損害賠償請求權、不當
    得利之法律關係，(一)先位聲明：求為判命原審共同被告邱步
    超、上訴人甲○○、乙○○○應將坐落台北市○○區○○段
    4小段152地號土地上如原判決附圖（下稱附圖）二斜線部分
    所示，門牌號碼為台北市○○○路○段318巷21號房屋（下稱
    系爭房屋）謄空遷讓返還被上訴人；原審共同被告邱步超、
    甲○○、乙○○○並應連帶自93年3月31日起，至返還房屋
    之日止，按月給付被上訴人新台幣（以下同）58,928元。
    (二)備位聲明：上訴人甲○○、乙○○○應將系爭房屋拆除，
    並將如附圖二斜線部分所示土地（面積111 平方公尺）返還
    被上訴人；上訴人甲○○、乙○○○並應連帶自93年3月31
    日起，至返還房屋之日止，按月給付被上訴人58,839元之判
    決。【(一)原審判命原審共同被告邱步超、上訴人甲○○、乙
    ○○○應將系爭房屋騰空遷讓返還被上訴人。並自93年3月
    31日起至騰空遷讓返還系爭房屋之日，按月給付被上訴人20
    ,727 元。駁回被上訴人其餘之訴。(二)上訴人就其敗訴部分
    提起上訴，被上訴人就其敗訴部分，未聲明不服。另被上訴
    人訴請原審共同被告邱步超、鄒朱夢蘭、陳承利遷讓房屋及
    給付不當得利部分，業經判決確定。】並上訴聲明：(一)原判
    決不利於上訴人部分廢棄。(二)前開廢棄部分，被上訴人在第
    一審之訴及其假執行之聲均駁回。
三、上訴人則以：(一)系爭房屋配住時已破舊不堪難以使用，被上
    訴人怠於修繕，已危及居住安全，上訴人因迫於情勢，始自
    行修繕。所支出之修繕費66萬5千元，有民法第172條、第17
    3條無因管理之適用，上訴人自得主張抵銷。(二)系爭房屋係
    於事務管理規則頒佈前受配住，受配住後，被上訴人亦未通
    知應遵守該事務管理規則，上訴人不受該規則之拘束，況該
    事務管理規則亦已於94年6月29日廢止，被上訴人自不得援
    引該規則予以主張。(三)依行政院臺人政肆字第14927號函
    示：於「事務管理規則」修正前退休，現仍續住修正前規則
    所定「眷屬宿舍」之退休人員，准予續住至宿舍處理時為止
    ，上訴人之父親邱步超為合法之現住人，上訴人甲○○、乙
    ○○○為其眷屬，依函示准予續住至宿舍處理時為止，被上
    訴人應舉證證明其有處理系爭房屋之依據。(五)兩造間為使用
    借貸契約，該契約於39年訂立，並無載明常駐國外不得使用
    借貸；另配住之宿舍係由借用人及眷屬共同使用，眷屬非輔
    助占有人等語，資為抗辯。並答辯聲明：上訴駁回。
四、經查，坐落台北市○○區○○段4小段152地號土地及其上門
    牌號碼為台北市○○○路○段318巷21號（原門牌號碼：台北
    市○○○路182巷17號，72年5月1日門牌整編為：台北市○
    ○○路○段318巷21號）建物，係中華民國所有，被上訴人為
    管理機關，於39年間配住予原審共同被告邱步超，現由其女
    兒、女婿即上訴人乙○○○、甲○○居住等情，為上訴人所
    不爭執（見原審1卷72、156、177、271頁），並有土地及建
    物登記簿謄本、門牌證明書附卷可稽（見原審1卷14、17、2
    48、251、255頁），復經原審會同台北市大安地政事務所人
    員到現場履勘及測量屬實，有勘驗筆錄、土地複丈成果圖在
    卷可憑（見原審1卷132、134、135頁），堪信此部分為真實
    。
五、按借用人應於契約所定期限屆滿時，返還借用物。未定期限
    者，應於依借貸之目的使用完畢時返還之；所有人對於無權
    占有或侵奪其所有物者，得請求返還之。對於妨害其所有權
    者，得請求除去之，民法第470條第1項及第767條分別定有
    明文。又因任職關係獲准配住系爭房屋，固屬使用借貸之性
    質，然其既經離職，依借貨之目的，當然應視為使用業已完
    畢，按諸民法第470條之規定，被上訴人自得據以請求交還
    系爭房屋（最高法院44年台上字第802號判例意旨參照）。
    且大法官會議釋字第557號解釋，亦明示「行政機關、公立
    學校或公營事業機構，為安定現職人員生活，提供宿舍予其
    所屬人員任職期間居住，本屬其依組織法規管理財物之權限
    內行為；至因退休、調職等原因離職之人員，原應隨即歸還
    其所使用之宿舍」。經查，邱步超因任職關係獲配住系爭房
    屋，於62年1月退休，為上訴人所不爭執，並有公路局職員
    住（借）用局產宿舍人員名冊可憑（見原審1卷297、299頁
    ）。揆之首揭說明，邱步超既於62年1月退休，則於其退休
    離職時，其借貸目的，當然視為已使用完畢，其與被上訴人
    間之使用借貸關係亦於退休時不待終止即當然消滅，斯時邱
    步超即無繼續占有使用系爭房屋之權限，並負有將系爭房屋
    騰空遷讓返還被上訴人之義務。至上訴人乙○○○、甲○○
    雖為邱步超之女兒及女婿，然渠等二人並非系爭房屋之借用
    人，且均已成年，自非邱步超之占有輔助人，渠等二人居住
    使用系爭房屋係經邱步超同意所致。又邱步超與被上訴人間
    使用借貸關係既已消滅，其占有系爭房屋已屬無權占有，則
    上訴人占用系爭房屋亦屬無權占有。從而，被上訴人依民法
    第767條規定請求上訴人應將系爭房屋騰空遷讓返還被上訴
    人，即屬有據，應予准許。
六、上訴人雖辯稱：邱步超係於75年5月1日以前依法配住系爭眷
    舍，符合中央各機關學校國有眷舍房地處理要點第3 點所稱
    之合法現住人，依行政院台人政肆字第14927號函釋示，
    既准予續住至宿舍處理時為止，被上訴人應舉證證明其有處
    理系爭房地之依據。又使用借貸契約並無載明常駐國外不得
    使用借貸，故92年發布之事務管理規則有關借用人需1年居
    住183天以上之規定不可適用本件。被上訴人亦未舉證證明
    邱步超何時收受原證四之函文通知云云。惟查：
  (一)行政院於74年5月18日以台 ()人政肆字第14927號函雖釋
    示：「於72年4月29日事務管理規則修正前退休，而於修正
    後仍續住修正前規則所定『眷屬宿舍』之退休人員，或於修
    正前配住，而於修正後退休之人員，其所配住宿舍係修正前
    規則所定之『眷屬宿舍』者，准予續住至宿舍處理時為止。
    」然此係顧及事務管理規則修正前經「准予暫時續住」宿舍
    之退休人員所為之釋示，乃本於政府照顧退休人員生活之美
    意所為權宜措施，所謂「准予續住至宿舍處理時為止」，係
    賦與權責機關處理（准否續住之）權限，並非賦與退休人員
    永久居住宿舍之權利。
  (二)依大法官會議釋字第557號解釋，行政院對國有眷舍房地之
    管理及處理得發布相關規定為必要合理之規範以供遵循，是
    行政院先後訂頒認定標準及作業原則與處理要點，自屬有權
    行為。再者，機關為安定其所屬人員生活，提供宿舍予其所
    屬人員任職期間居住，自以其所屬人員有居住之需要為必要
    ，如無居住之需要，機關即無提供宿舍供其居住之必要，故
    行政院於92年5月7日訂定中央各機關學校宿舍居住事實認定
    標準及查考作業原則，對於1年內居住日數累計未達183天即
    屬不符實際居住之認定標準規定，乃具體闡明「中央各機關
    學校國有眷舍房地處理要點」第3點第3款「有居住之事實」
    規定，以已逾1年之半數日數認為無居住之事實，客觀上亦
    屬合理。
  (三)然而，機關於使用借貸關係消滅後，是否向退休人員行使返
    還權利，本於私法自治原則，並非他人所得干涉，為此，大
    法官會議釋字第557 號前段「至因退休、調職等原因離職人
    員，原應隨即歸還其所使用之宿舍，惟為兼顧此等人員生活
    ，非不得於必要時酌情准其暫時續住以為權宜措施」，僅在
    表達對行政機關行使權利之意願及行使時機加以尊重而已，
    亦即認為行政機關縱因權宜考量暫緩向退休公務員行使返還
    權利，亦屬行政裁量，非謂機關與退休人員間另有使用借貸
    關係存在，或賦予退休人員續住之權利。又行政院發布之「
    中央各機關學校國有眷舍房地處理要點」第3 點及中央各機
    關學校宿舍居住事實認定標準及查考作業原則雖規定合法現
    住人之認定標準，惟此乃賦予權責機關處理權限，非賦予退
    休人員永久居住宿舍之權利，宿舍貸與機關自有權決定是否
    准予續住權限，故不論現住人是否符合該處理要點之規定，
    宿舍貸與機關仍得本於機關宿舍管理需要，自行裁量是否准
    予現住人續住權利，行政院針對宿舍管理所發布之各項行政
    函示，性質上屬機關之規章，要與宿舍貸與機關及借用人間
    使用借貸契約無關。
  (四)被上訴人與邱步超之使用借貸契約既未訂有期限，邱步超退
    休時，其與被上訴人間之使用借貸關係即消滅，斯時，邱步
    超應將借用之宿舍返還於原告，若未返還，即屬無權占有，
    被上訴人無需另為終止使用借貸契約之意思表示，已如前述
    ，則被上訴人於邱步超退休時，縱未即時請求其遷讓返還系
    爭房屋，乃本於照顧退休人員良善美意，並非謂邱步超即取
    得永久居住於系爭宿舍之權利。又被告邱步超自79年2月13
    日出境後即未返國，此為上訴人所不爭執，並有內政部警政
    署入出境管理局入出國日期證明書在卷可按（見原審1卷244
    頁），則邱步超顯係1年內未居住達183天以上，已不符行政
    院頒布之處理要點合法現住人之規定，亦失被上訴人提供宿
    舍供其居住使用之必要。從而，被上訴人本於宿舍管理權責
    機關之職權，認無准予邱步超續住該宿舍之必要，而訴請邱
    步超騰空遷讓返還系爭房屋，於法自無不合。又如前所述，
    邱步超占有系爭房屋已屬無權占有，則上訴人占用系爭房屋
    亦屬無權占有。再被上訴人本無須為終止契約之意思表示即
    可隨時向邱步超請求騰空遷讓返還系爭房屋，故縱被上訴人
    於起訴前未向邱步超為終止使用借貸契約，或限定遷讓系爭
    房屋期間之意思表示，被上訴人逕提起本件訴訟，仍屬正當
    。綜上，上訴人上開所辯，不足採信。
七、按無法律上之原因而受利益，致他人受損害者，應返還其利
    益，民法第179條定有明文。無權占有他人房地，可能獲得
    相當於租金之利益（最高法院61年台上字第1695號判例意旨
    參照）。本件上訴人無權占有系爭土地已如前述，則其獲有
    相當於租金之不當得利，並致被上訴人受有損害，堪可認定
    ，被上訴人自得請求上訴人給付相當於租金之不當得利。又
    城市地方房屋之租金，以不超過土地及其建築物申報總價額
    年息10%為限，而此項規定於租用基地建築房屋者亦得準用
    ，土地法第97條第1項、第105條分別定有明文。其次，所謂
    土地價額係指法定地價而言；土地所有人依土地法所申報之
    地價為法定地價。經查，上訴人與原審共同被告邱步超、陳
    承利無權占用系爭房屋，已如前述，則被上訴人請求其等給
    付相當於租金之不當得利，自屬有理由。又上訴人所占用之
    房屋及土地，位於建國南路巷中，位處市區中，交通及生活
    機能尚優，惟房屋屋齡甚久等情，業經原審現場勘驗屬實，
    並制有勘驗筆錄及照片可憑（見原審1卷132、206、207頁）
    ，是原審認損害金以土地及建物申報總價年息7%計算尚為允
    當。再系爭房屋占用系爭土地如附圖二所示，面積共計111
    平方公尺，而系爭土地於93年1月之申報地價為每平方公尺
    63,600元（見原審1卷304頁系爭土地之登記謄本所載）；又
    系爭房屋93年度課稅現值為46,900元，亦有臺北市稅捐稽徵
    處大安分處房屋現值證明書附卷可憑（見原審1卷301頁）。
    又系爭房屋係由原審共同被告邱步超、陳承利及上訴人共同
    借用，並未區分使用範圍，此為上訴人甲○○所自承（見原
    審1卷第293頁），故以原審共同被告陳承利占用該房屋1/2
    ，邱步超、甲○○、乙○○○共同占用該房屋1/2計算，被
    上訴人依不當得利之法律關係，請求上訴人與邱步超自93
    年3月31日起至返還房地之日止，按月共同給付相當於租金
    之利益為20,727元即【（63,600元×111平方公尺）＋
    46,900元＝7,106,500元，7,106,500元×7/100÷2÷12
    ＝20,727元】，自屬有據。
八、上訴人辯稱：系爭房屋配住時已破舊不堪難以使用，被上訴
    人怠於修繕，已危及居住安全，上訴人因迫於情勢，始自行
    修繕。所支出之修繕費66萬5千元，有民法第172條、第173
    條無因管理之適用，上訴人自得主張抵銷云云。查：
  (一)按「未受委任，並無義務，而為他人管理事務者，其管理應
    依本人明示或可得推知之意思，以有利於本人之方法為之。
    」、「管理人開始管理時，以能通知為限，應即通知本人。
    如無急迫之情事，應俟本人之指示」民法第172條、第173條
    第1項分別定有明文。本件上訴人自費修繕時，並未依被上
    訴人明示或可得推知之意思，且未通知被上訴人，亦無急迫
    之情事，是以，尚不符無因管理之要件。
  (二)況依事務管理規則第265條規定：「借用宿舍，如由借用人
    自費修繕，遷出時，應維持現狀，並不得要求補償。」此一
    條文，自46年8月2日發布後，自94年6月29日廢止時，皆無
    變更（見本院卷63頁）。故於上訴人修繕時或系爭使用借貸
    關係終止時，皆屬有效之法規。是以，上訴人自費修繕借用
    宿舍，依法不得要求賠償，則其對於被上訴人並無任何請求
    權，則其為抵銷權之抗辯，自屬即法無據。
九、綜上所述，被上訴人依借用物返還請求權及所有物返還請求
    權，請求上訴人返還系爭房屋，並自93年3月31日起至返還
    系爭房屋之日止，與邱步超應共同給付20,727元，均屬有據
    ，應予准許。是則原審就此部分為被上訴人勝訴之判決，於
    法並無不合。上訴意旨指摘原判決此部分不當，求予廢棄改
    判，為無理由，應予駁回。
十、本件事證已臻明確，兩造其餘主張及攻擊防禦方法，經核對
    本件判決結果無影響，爰不逐一論述，附此敘明。
十一、據上論結，本件上訴為無理由，依民事訴訟法第449條第1項
    、第78條、第85條第1項前段，判決如主文。
中　　華　　民　　國　　96　　年　　8 　　月　　7 　　日
　　　　　　　　  　民事第五庭
                        審判長法　官  魏麗娟
　　　　　　　　　　  　      法　官  陳博享
　　　　　　　　　　　        法　官  蔡芳齡
正本係照原本作成。
不得上訴。
中　　華　　民　　國　　96　　年　　8 　　月　　13　　日
                              書記官  蔡錦輝
